【裁判字號】    97,訴,1627
【裁判日期】    980121
【裁判案由】    拆屋還地等
【裁判全文】
臺灣板橋地方法院民事判決              97年度訴字第1627號
原      告  乙○○○
訴訟代理人  蘇進文律師
被      告  甲○○
上列當事人間請求拆屋還地等事件，經本院於民國98年1 月5 日
言詞辯論終結，判決如下：
    主  文
被告應將坐落臺北縣中和市○○○段第一一九之一七一號土地上
如附圖所示斜線部分面積貳拾平方公尺之地上物予以拆除，並將
上開土地返還原告；暨應自民國九十六年十一月二十九日起至返
還上開土地日止，按月給付原告以新臺幣玖佰陸拾元計算之損害
金。
原告其餘之訴駁回。
訴訟費用由被告負擔十分之八，餘由原告負擔。
本判決第一項於原告以新臺幣壹佰萬元或等值之第一商業銀行華
江分行無記名可轉讓定期存單為被告供擔保後，得假執行。但被
告如以新臺幣壹佰伍拾萬元為原告預供擔保，或將請求之標的物
提存，得免為假執行。
原告其餘假執行之聲請駁回。
    事實及理由
一、程序方面：
    被告未於最後言詞辯論期日到場，核無民事訴訟法第386 條
    各款所列情形，爰依原告聲請，由其一造辯論而為判決。
二、原告起訴主張：
  (一)緣坐落臺北縣中和市○○○段第119 之171 號土地，面積24
    平方公尺為原告所有，權利範圍全部（下稱系爭土地），原
    告依法得自由使用、收益及處分，並且排除他人之干涉。詎
    被告為達擴增自己所有門牌號碼臺北縣中和市○○街88號建
    物（下稱系爭建物）之使用範圍目的，竟未經原告同意，而
    於系爭土地上搭蓋違建（下稱系爭違建），不法予以占用原
    告所有系爭土地；迭經原告催促拆還，均遭被告置若罔聞、
    不予理會。原告自得本於所有權人之地位，訴請被告將所占
    用部分之地上物拆除，將占用之土地返還予原告。
  (二)又被告既無權占用原告所有之系爭土地，而獲得相當於租金
    之利益，致使原告遭受無法使用收益之損害，原告自得本於
    所有權之作用，援引侵權行為及不當得利之規定，暨按土地
    法第105 條準用同法第97條第1 項標準計算，請求被告給付
    原告自民國96年11月28日原告登記取得系爭土地所有權之翌
    日起，至其返還系爭土地予原告之日止，每月相當於租金之
    利益新臺幣（下同）3,200 元（其計算方式為每平方公尺19
    ,200元x全部面積20平方公尺x0.1÷12），以維權益。
  (三)再者，縱系爭建物非由被告所建，然依本院函調本院91年度
    民執廉字第2138號清償債務強制執行卷宗所附「92年4 月9
    日第1 次公開拍賣通知之「附註六」已明確記載：「本件12
    898 建號一層屋側、屋後增建部分，係違章建築，且部分占
    用臺北縣中和市○○○段第117 之8 及119 之171 號鄰地，
    得標人應負擔被拆除危險，不得異議」等語，更足證明被告
    於參與競標之當時，即已明知其情，依法自應受該拍賣公告
    拘束，不得對抗物權所有之原告，事至灼明。
  (四)爰依民法第767條、第179條規定之法律關係，提起本件訴訟
    ，並聲明求為判決：被告應將坐落臺北縣中和市○○○段第
    119-171 號土地上如附圖斜線部分所示面積20平方公尺之地
    上物拆除，將該部分土地返還原告，並應自96年11月29日起
    至返還土地之日止，按月給付原告3,200 元，且願供現金或
    等值之第一商業銀行華江分行無記名可轉讓定期存單為擔保
    ，請准宣告假執行。
三、被告未於最後言詞辯論期日到場，據其以前到場陳述，則以
    ：系爭建物渠當初係向法院因拍賣而購得，且當初就系爭違
    建部分亦有一併買受，違建部分之價金付了80萬元，渠否認
    有占用原告的系爭土地，且縱有占用，亦非無權占用等語資
    為抗辯，並聲明求為判決：原告之訴及假執行之聲請均駁回
    ，如受不利判決，願供擔保請准宣告免為假執行。
四、原告主張渠為系爭土地之所有權人，而被告未經原告之同意
    ，在系爭土地如附圖所示斜線部分面積20平方公尺土地上，
    搭有本件違建部分，無權占有使用原告所有系爭土地之事實
    ，被告對於系爭違建係屬原告所有乙節並不爭執，惟抗辯系
    爭違建並無占用到系爭土地云云。然被告所有系爭違建確實
    占用到原告所有系爭土地如附圖所示斜線部分面積20平方公
    尺之事實，業據本院依原告聲請履勘現場，並囑託臺北縣中
    和地政事務所測量人員施測確認屬實，有勘驗筆錄（見本院
    卷第39頁至42頁）及臺北縣中和地政事務所於97年10月14日
    以北縣中地測字第0970014968號函所檢送之土地複丈成果圖
    （見本院卷第53、54頁）等在卷可稽，堪信為真。是被告抗
    辯渠所有之系爭違建並未占用到原告所有系爭土地云云，自
    屬無據，不足為採。
五、被告雖又抗辯渠所有之系爭違建係向法院因拍賣程序而購得
    ，並非無權占用云云，然此為原告所否認，且按當事人主張
    有利於己之事實者，就其事實有舉證之責任，民事訴訟法第
    277 條前段定有明文；又「以無權占有為原因，請求返還土
    地者，占有人對土地所有權存在之事實無爭執，而僅以非無
    權占有為抗辯者，土地所有權人對其土地被無權占有之事實
    無舉證責任，占有人自應就其取得占有係有正當權源之事實
    證明之」，亦有最高法院85年度台上字第1120號判決意旨可
    資參照。是以原告前揭主張被告係屬無權占有之事實，既為
    被告所否認，並辯稱係屬有權占用云云，依上說明，自應由
    被告就其占有系爭土地係有合法權源並非無權占用之有利於
    己事實，負舉證責任。經查：被告雖以系爭建物係於92年6
    月3 日，向法院因拍賣而取得，並就系爭違建的部分亦已支
    付價金80萬元一併購得，而抗辯並非無權占用系爭土地云云
    。惟經本院依職權調閱本院91 年 度執字第21383 號清償債
    務強制執行卷宗，綜觀其卷內所附資料，其中於92年4 月9
    日第1 次拍賣公告時，該公告之附註欄中即已載明「六、本
    件12898 建號一層屋側、屋後增建部分，係違章建築，且部
    分占用臺北縣中和市○○○段117 之8 、119 九之171 號鄰
    地，得標人應負擔被拆除危險，不得異議。」等語，可徵系
    爭違建非但占用原告所有系爭土地乙節，早已為被告於同年
    5 月21日投標應買時所知悉，甚且被告對於系爭違建係屬無
    權占用原告所有系爭土地等情亦屬知之甚詳，否則上開拍賣
    公告何需註明被告應負擔被拆除危險，不得異議。況且雖被
    告係因向法院於拍賣程序中購得系爭違建，然依強制執行法
    所為之拍賣，通說係解釋為買賣之一種，即債務人為出賣人
    ，拍定人為買受人，而以拍賣機關代替債務人立於出賣人之
    地位，有最高法院80年台抗字第143 號判例、88年度台上字
    第986 號判決意旨可資參照，則基於任何人不得將大於自己
    之權利讓與他人之法理，於被告證明其前手占有使用系爭土
    地係有正當權源以前，自難僅因被告係透過法院之拍賣程序
    而取得系爭違建之所有權，即認其占用使用係屬有權占用。
    綜此，至本件言詞辯論終結為止，被告既始終未能舉出確切
    證據以資證明其或前手占用系爭土地係有正當權源之事實，
    依上揭舉證責任分配原則所示，自應認被告抗辯係屬有權占
    用云云，委足可取。
六、按所有人對於無權占有或侵奪其所有物者，得請求返還之；
    對於妨害其所有權者，得請求除去之，民法第767 條前段、
    中段分別定有明文。另按，房屋之拆除為一種事實上之處分
    ，未經辦理所有權第一次登記之不動產，法律上雖未能取得
    所有權，但仍取得事實上之處分權，受讓人自有拆除之權能
    （最高法院91年度台上字第583 號、92年度台上字第1604號
    判決意旨參照）。承前所述，系爭違建雖非被告所興建，然
    被告既因拍賣而繼受取得系爭違建之事實上處分權，自有拆
    除之權限，揆諸首揭法條規定，原告自得請求被告將系爭違
    建拆除，返還土地予原告。
七、又按無法律上之原因而受利益，致他人受損害者，應返還其
    利益，民法第179 條定有明文。本件被告無權占有原告所有
    之系爭土地，依社會通常之觀念，可獲得免於支付租金之利
    益，致原告受有損害，原告自得依民法第179 條規定，請求
    返還其占用系爭土地相當於租金之不當得利。至該金額究以
    若干為適當，依土地法第105 條準用同法第97條、土地法施
    行法第25條之規定，應參酌基地之位置、工商繁榮之程度、
    占用人利用基地之經濟價值及所受利益等項，在申報地價年
    息百分之10限度內決定之，並非必達申報地價百分之10之最
    高額。又計算「土地申報總價額」之基準，依土地法施行法
    第25條、土地法第148 條、平均地權條例第16條等規定，係
    以土地所有權人依法所申報之地價為其法定地價，如土地所
    有權人未於公告期間申報地價者，始以公告地價百分之80為
    其申報地價。經查：系爭土地係位於臺北縣中和市○○路與
    華福街口，為一狹長形土地，且面積僅有24平方公尺，有地
    籍圖、土地複丈成果圖、土地登記第二類謄本及現場照片等
    在卷可按，且姑不論其地目為水，縱屬建地，其事實上可供
    建築之利用性亦甚為低。又系爭土地雖未緊臨臺北縣中和市
    ○○路之雙向二線道馬路，但與臺北縣中和市○○路雙向二
    線道馬路間僅距離8.5 公尺，即中間隔有他人土地，且該他
    人土地現況為空地，目前係供停車使用。另系爭土地臨近民
    德公園，附近住商情形林立，交通情況尚可，生活機能係屬
    普通以及被告所有系爭違建係與臺北縣中和市○○路88 號
    建物相通，現狀係供被告住家作為房間使用等情，業經本院
    履勘現場時查明屬實，製有勘驗筆錄在卷可按（見本院卷第
    39頁至第42頁），並有原告所提出之現場照片附卷足參（見
    本院卷第59頁至40、41頁）。基此，綜合上情，本院認原告
    主張被告應給付原告相當於不當得利之租金，應以土地申報
    總價額百分之10計算，猶屬過高，應以百分之3 為適當。再
    者，原告係於96年11月28日始以買賣為原因，登記取得系爭
    土地所有權乙節，有原告所提出之土地登記第二類謄本影本
    在卷可按（見本院卷第5 頁），故原告主張被告應給付相當
    於不當得利之租金，應自渠取得系爭土地所有權之翌日即96
    年11月29日起算等語，即屬有據，應予准許，此外，系爭土
    地之申報地價於96年1 月時，係每平方公尺19,200元乙情，
    亦有上揭土地登記謄本影本在卷為憑。是以被告自96年11月
    29日起至拆除上開地上物返還土地日止，所應按月給付原告
    相當於不當得利之租金即應為960 元（其計算式如下：19,2
    00×20×3 ％÷12＝1,600） 。至原告請求超過上開應准許
    者，則屬無理由，不予准許。
八、從而，原告依民法第767 條前段、中段規定，請求被告應將
    坐落系爭土地上如附圖所示斜線部分面積20平方公尺之地上
    物拆除，將占有之系爭土地返還予原告，並依不當得利法律
    關係，請求被告應自96年11月29日起至拆除上開地上物返還
    土地日止，按月給付原告960 元，均核屬正當，於法有據，
    應予准許；逾上開範圍之請求，則為無理由，應予駁回。
九、兩造分別陳明願供擔保，聲請宣告假執行或免為假執行，經
    核就原告勝訴部分，合於法律規定，爰分別酌定相當之擔保
    金額准許之；至原告其餘假執行之聲請，則因該部分之訴業
    經駁回而失所依據，自不應准許。
十、因本案事證已臻明確，兩造其餘主張陳述及所提之證據，暨
    攻擊防禦方法，經本院審酌後，認與本案判斷結果無影響，
    爰不一一再予論述，附此敘明。
十一、結論：本件原告之訴為一部有理由、一部無理由，依民事
      訴訟法第385 條第1 項前段、第79條、第390 條、第392
      條規定，判決如主文。
中    華    民    國    98    年    1     月    21    日
                  民事第一庭    法  官  黃若美
以上正本係照原本作成
如對本判決上訴，須於判決送達後20日內向本院提出上訴狀
中    華    民    國    98    年    1     月    21    日
                                書記官  江怡萱


司法院資訊處製作；財團法人民間司法改革基金會備份。
